【裁判字號】    97,訴,64
【裁判日期】    970925
【裁判案由】    強盜
【裁判全文】
臺灣嘉義地方法院刑事判決                97年度訴字第64號
公  訴  人  臺灣嘉義地方法院檢察署檢察官
被      告  乙○○
指定辯護人  黃逸柔律師
上列被告因強盜案件，經檢察官提起公訴（96年度偵字第7899號
），本院判決如下：
    主  文
乙○○無罪。
    理  由
一、公訴意旨略以：被告乙○○夥同不詳姓名年籍成年男子，共
    同意圖為自己不法所有之犯意聯絡，於民國九十六年七月一
    日下午一時許，駕駛車牌號碼WP－5680號自用小客車，前往
    嘉義縣大林鎮大美里互助社區十三巷三四弄一號己○○住處
    兼外勞仲介辦公室，乙○○戴口罩及一隻手套；該不詳姓名
    男子未戴口罩僅帶一隻手套，分持客觀上可供兇器使用之西
    瓜刀各一支，進入屋內一樓後，見己○○、癸○○二人在一
    樓泡茶，遂由該不詳姓名男子以西瓜刀架住在己○○之背頸
    部，並嚇令己○○、癸○○交出身上財物，致己○○、癸○○二人均不能抗拒，己○○因而交付現金新台幣（下同）六
    千五百元、手錶一支、行動電話一支等財物。再將己○○、
    癸○○、丙○○、丁○○（起訴書漏載張博閔、戊○○、庚○○、外勞「甲○（Yanti）」等人集中押往三樓房間內，
    由該不詳姓名男子負責看管，再由乙○○負責在一、二樓搜
    括己○○所有之外勞申辦資料及癸○○所有之現金二萬元、
    珠寶盒一個（內有金耳環一對、白金耳環二對、飾品十五對
    ）及外勞申辦資料等財物。適辛○○、洪以倢前往上址訪友
    ，遂由乙○○開門讓辛○○、洪以倢進入屋內後，即持刀將
    辛○○、洪以倢二人帶往三樓看管，並喝令辛○○、洪以倢
    交出財物，致辛○○、洪以倢均不能抗拒，辛○○因而交付
    手錶一支、行動電話一支；洪以倢因而交付現金一千七百元
    及手錶一支等財物。二人得手後，隨即駕駛車號WP－5680
    號自用小客車逃離現場。嗣經己○○追出尾隨記下車號，始
    報警循線查獲上情。因認其涉犯刑法第三百三十條第一項攜
    帶兇器加重強盜罪嫌云云。
二、證據能力部分：
（一）被告乙○○及其辯護人就被告以外之人警詢時陳述，均異
      議其證據能力（本院卷第200頁），按「被告以外之人於
      檢察事務官、司法警察官或司法警察調查中所為之陳述，
      與審判中不符時，其先前之陳述具有較可信之特別情況，
      且為證明犯罪事實存否所必要者，得為證據。」刑事訴訟
      法第一百五十九條之二定有明文。查：(1)證人癸○○及辛○○部分警詢陳述（均九十六年八月一日、同年九月二十
      八日部分）、證人丁○○、丙○○、戊○○、庚○○警詢
      時陳述，與經本院先後傳喚到庭結證後陳述比較，警詢時
      陳述內容並無明顯不符，依前揭規定，上開審判外陳述，
      自不得為證據。(2)證人己○○二次警詢陳述，均未指認乙○○為蒙面強盜歹徒、亦未提及歹徒臉上有一顆大痣，於
      審判中當庭指稱蒙面歹徒臉上有一顆大痣而指認乙○○（
      本院卷第204頁）；另證人癸○○、辛○○九十六年七月
      一日警詢均未指認乙○○為蒙面強盜歹徒、亦未提及歹徒
      臉上有一顆大痣，癸○○九十六年七月二日警詢筆錄並未
      指認乙○○為歹徒，其於審判中當庭指稱蒙面歹徒臉上有
      一顆大痣而指認乙○○（本院卷第219頁）；證人外勞「
      甲○（Yanti）」警詢陳述，初證稱二名歹徒均不認識、
      未看清楚蒙面歹徒長相（本院卷第84頁），惟於距案發日
      一年二月餘之九十七年九月十一日審理時，竟改稱蒙面歹
      徒臉上有痣並當庭指認乙○○（本院卷第242頁）；均前
      後不符，然自其等記憶時程、內容觀之，當以先前警詢時
      陳述較具可信之特別情況，且為證明犯罪事實存否必要，
      其警詢時陳述自得為證據。(3)證人黃老業、江昭錞於警詢
      時雖有陳述，惟檢察官既捨棄再傳訊前開證人，又未舉證
      證明前開證人於警詢前所為陳述，有何較具可信之特別情
      況，且為證明犯罪事實存否所必要，依前開規定，自無證
      據能力。
（二）按證人依法應具結而未具結者，其證言或鑑定意見，不得
      作為證據，刑事訴訟法第一百五十八條之三定有明文，故
      未依法具結者，依證據絕對排除法則，當然無證據能力，
      而不得作為證據（最高法院九十四年度台上字第三二七七
      號判決參照），查己○○、癸○○於偵查中檢察官前所作
      偵訊筆錄而未經具結部分，另林志光、孫永政、粘連富、
      李隆寶於偵查中檢察官前所作偵訊筆錄未經具結，依前揭
      說明，均無證據能力。
（三）按被告以外之人於審判外之陳述，雖不符刑事訴訟法第一
      百五十九條之一至第一百五十九條之四之規定，而經當事
      人於審判程序同意作為證據，法院審酌該言詞陳述或書面
      陳述作成時之情況，認為適當者，亦得為證據。當事人、
      代理人或辯護人於法院調查證據時，知有第一百五十九條
      第一項不得為證據之情形，而未於言詞辯論終結前聲明異
      議者，視為有前項之同意，刑事訴訟法第一百五十九條之
      五定有明文。查被告乙○○及其辯護人對於前揭異議之傳
      聞證據資料外（詳前述（一）部分），對被告以外之人於
      偵查中具結證述、其餘傳聞書面證據資料及證據方法，未
      於言詞辯論終結前聲明異議，復經本院審酌上開書面陳述
      作成時之情況，認為適當，且上開書面傳聞證據作成形式
      ，亦無瑕疵，與待證事實，復有關聯性，本院認為適當，
      而認上開證據資料合於刑事訴訟法第一百五十九條之四、
      之五等規定，因而均具證據能力。
三、按犯罪事實應依證據認定之，無證據不得推定其犯罪事實；
    又不能證明被告犯罪者，應諭知無罪之判決，刑事訴訟法第
    一百五十四條、第三百零一條第一項分別定有規定。次按事
    實之認定，應憑證據，如未能發現相當證據，或證據不足以
    證明，自不能以推測或擬制之方法為裁判基礎；又認定犯罪
    事實所憑之證據，雖不以直接證據為限，間接證據亦包括在
    內；然而無論直接或間接證據，其為訴訟上之證明，須於通
    常一般之人均不致有所懷疑，而得確信其為真實之程度者，
    始得據為有罪之認定，倘其證明尚未達到此一程度，而有合
    理之懷疑存在時，即無從為有罪之認定。最高法院四十年臺
    上字第八六號判例、七十六年臺上字第四九八六號判例可資
    參照。公訴人認被告涉有刑法第三百三十條第一項之攜帶兇
    器加重強盜罪行，無非以目擊證人己○○、癸○○、辛○○
    等人指訴、車輛照片及過戶資料、被告行動電話通聯紀錄等
    為其主要論據，訊據被告堅決否認有本件強盜犯行，辯稱其
    未曾到被害人住處強盜、辛○○在警局指認過程遭癸○○干
    擾誤導始指認被告等語，經查：
（一）刑事實務上之對人指認，乃於案發後，經由證人（包括被
      害人、共犯或目擊之第三人等）指證並確認犯罪行為人之
      證據方法。現行刑事訴訟法並無關於指認程式之規定，如
      何由證人正確指認犯罪行為人，自應依個案之具體情形為
      適當之處理。指認之程式，固須注重人權之保障，亦需兼
      顧真實之發現，以確保社會正義實現之基本目的。如證人
      陳述其出於親身經歷之見聞所為指認，並依法踐行調查程
      序後，綜合證人於案發時停留之時間及所處之環境等各項
      情況，足資認定其確能對被告觀察明白，認知被告行為之
      內容，該事後依憑個人之知覺及記憶所為之指認客觀可信
      ，並非出於不當之暗示，亦未違悖一般日常生活經驗之定
      則或論理法則，又非單以證人之指認為被告論罪之唯一依
      據時，始得採為判決之基礎（最高法院九十五年台上字第
      四九八九號判決參照）。準此：
    (1)證人己○○於警詢時並未指認蒙面強盜歹徒係被告，其雖
      於九十六年十月二十五日偵查中指認被告為蒙面強盜歹徒
      云云，惟審理時證述：完全無法確定歹徒係被告、偵查中
      指認被告係依據車子型號指認等語（本院卷第207頁），
      況其九十六年七月二日警詢中猶稱其曾於九十二年間與「
      林麗勤」女子因經營人力仲介生意發生爭吵，毆打並踢斷
      其左膝致其療養半年之久，懷疑係林麗勤及其侄兒所為（
      警卷第32至35頁），全未提及被告為行搶歹徒，其指認顯
      非基於目擊蒙面強盜歹徒之面貌為指認基礎，而係個人據
      車牌號碼之汽車使用之之主觀臆測所得，自不得以其「指
      認」為不利被告之證據。
    (2)證人癸○○雖於九十六年八月一日警詢時及本院審理時當
      面指認蒙面強盜歹徒為被告云云，惟本件案發於九十六年
      七月一日，其於九十六年七月一日或同月二日警詢筆錄內
      均未能指認蒙面強盜歹徒為被告、其於九十七年七月一日
      警詢更全未敘及蒙面強盜歹徒臉上有痣，遲至事隔一月後
      之同年八月一日始予指認，然自其審理時證稱：第二名歹
      徒進屋後才蒙面（口罩），與其相距不到二公尺，其有抬
      頭看清楚（本院卷第216頁），惟嗣另證稱：歹徒進屋後
      到將口罩戴上僅約二十秒、係側身戴上口罩、自目睹屋內
      之人迄側身戴口罩約幾秒、與被告並不認識（本院卷第21
      9頁），依其所述其正面目擊不過須臾數秒，與被告又非
      認識，如何能於驟然須臾之間，辨識熟記歹徒面目無誤？
      證人癸○○雖再稱歹徒側身戴口罩時仍能大約看見其全臉
      （本院卷第220頁）云云，惟歹徒倘為掩避面目而戴口罩
      ，其側身戴口罩之舉，豈非徒費無功；其雖又再證稱；歹
      徒至三樓時有在其面前將口罩拿下（本院卷第220頁），
      惟又稱並未面對面、歹徒在其側邊，係將口罩拉至嘴巴、
      面對另一歹徒講話（本院卷第221頁），亦非正面目睹全
      貌，遑論其遲至相隔一月後，始再憑其僅有數秒間正面觀
      看被告為歹徒印象所為指認，難謂係事後依憑個人客觀可
      信記憶，其據此不可信記憶基礎所為指認，於一般日常生
      活經驗法則有悖，委不能據為不利被告之認定。
    (3)證人辛○○審理時雖證稱；其有正面目睹被告、距離約二
      至三公尺、交談二或三句、在樓下歹徒並未戴口罩（本院
      卷第224頁），惟又稱其樓上歹徒有蒙面（本院卷第223頁
      ），參諸證人己○○、戊○○、外勞「甲○（Yanti）」
      警詢及審理時均證稱歹徒一名蒙面、一名未蒙面（本院卷
      第204、215、235、242頁），倘被告為蒙面強盜歹徒，辛○○入門所遇之未蒙面歹徒當非被告；證人辛○○雖於九
      十六年八月一日在嘉義縣警察局民雄分局大美派出所固有
      指認被告為蒙面強盜歹徒，惟經本院將前揭大美派出所指
      認錄影帶轉錄為DVD光碟後，勘驗其指認過程，第一次指
      認過程（即影片檔名Cap0013內容）為辛○○與癸○○經
      小隊長黃皇翔、偵查佐謝政安將二人安排到派出所辨公室
      門口，其內有被告及辯護人廖道成坐於辦公室內，小隊長
      黃皇翔詢問：我現在這個人讓你看，有什麼印象沒有？（
      本院卷第158頁）；辛○○乃「點頭」，經小隊長黃皇翔
      詢問點頭是何意思；辛○○乃稱：沒有錯，小隊長黃皇翔
      再問：什麼沒有錯？；偵查佐謝政安稱：是不是？你要跟
      他講啊。小隊長黃皇翔乃要求被告起身並向辛○○問：你
      看他是不是，這個讓你看。並轉頭問癸○○：「是嗎？」
      ，此時辛○○亦轉頭看癸○○，癸○○稱：「嗯」，被告
      稱：我在大埔里開店...，小隊長黃皇翔乃立即制止被告
      講話而續問：「這個嗎？」，辛○○乃再次點頭，小隊長
      黃皇翔問：「是歐」，被告又出言「你不用看她啦，你不
      用在那邊看，我在大埔里開店」後，經偵查佐謝政安制止
      而結束；自前揭指認過程（本院卷第158至160頁），足見
      辛○○並未具體「出言」明確指認被告為強盜歹徒，且指
      認過程一再觀望癸○○、並目睹及耳聞癸○○以「嗯」聲
      表示被告為歹徒，其指認環境既非隔離單獨指認、又受同
      行證人影響，其第一次指認過程委無足據為證明被告強盜
      事實之不利認定。另第二次指認過程（即影片檔名Cap000
      1部分），小隊長黃皇翔詢問辛○○：被告是否為九十六
      年七月一日在己○○家處之人。癸○○隨即插話提醒：「
      幫你開門那個啦，你不是來敲門嗎？」辛○○回答：「不
      知道勒，我看到的那個人有戴帽子。」癸○○：「哼，啊
      他現在沒有戴帽子啊。」小隊長黃皇翔續問：「沒關係，
      我現在讓你看，這個人是不是那天拿刀子說要刀療法的那
      一個？是不是？」癸○○再度插話：「你看詳細」。小隊
      長黃皇翔續問：「我們在場你認怎樣都一樣，你不用怕他
      比較大聲。對不對？」辛○○：要不等一下再看一次，不
      然現在花花…（1：42～1：46）。嗣其間經歷癸○○指認
      被告後（2::29），而相隔二分鐘後（影帶時間3:52）再
      於小隊長黃皇翔詢問後，答稱被告好像拿刀行搶等情，有
      警局錄影帶二捲（附於警卷末頁存放袋內）、本院轉錄
      DVD 光碟（附於本院卷第167頁）、勘驗筆錄（本院卷第
      155至166頁）附卷可憑，其於第二次指認之初已稱無法確
      定，則其於二分鐘後改口確定時，前已有癸○○之指認在
      前，又未提及客觀憑為指認基礎之特徵（例如臉上有痣之
      特徵或五官形貌），況辛○○入門所遇之未蒙面歹徒並非
      前揭證人所稱臉上有痣、蒙面之人，其指認與警詢及證述
      內容互為扞格，是綜合二次指認過程，或受癸○○影響、
      或指認乏其憑據、或與證述內容扞格不符，遑論其遲至相
      隔一月後，始為指認，難謂係事後依憑個人客觀可信記憶
      而為之，其據此基礎所為指認存有重大瑕疵，衡諸經驗法
      則，委不能據為不利被告之認定。至於證人辛○○雖再於
      審理時稱其指認之初無法指認被告，係因被告態度兇惡而
      傻住云云（本院卷第226頁），惟自前揭指認過程之勘驗
      內容觀之，其第一次指認過程，有二名警員在場、被告不
      過發言稱其在大埔里開店，殊無威嚇情事，其第二次指認
      時而稱「要不要等一下再看一次，不然現在花花…（1：4
      2～1：46）時，前無被告之任何發言，亦無所謂被告態度
      兇惡情事，無足補正前揭指認之重大瑕疵，而採為不利被
      告認定之證據。
    (4)此外，被告臉上右眉下方處，固然確有一顆痣，有照片三
      幀附卷可憑（偵卷第22至23頁），證人丙○○、張博於審
      理時證稱僅記得蒙面強盜歹徒臉上有一顆痣，忘記左或右
      邊，未能指認被告即蒙面強盜歹徒等情甚詳（本院卷第22
      9頁），況其於九十六年七月一日警詢及同年十一月一日
      偵查中結證時未提及此特徵；而證人丁○○審理中第一次
      觀看被告後，經本院立即訊問，並不能確認被告臉上有痣
      、其猶稱搶案現場蒙面強盜歹徒鼻子附近有一點黑黑云云
      （本院卷第23 4頁），為警詢及偵查中雖未曾提及之特徵
      ，其二人在審理中僅能自其身材胖而稱相似（本院卷第23
      3頁），又未能指出具體內容及獨特性，而非對整體面貌
      記憶清晰指認，自難逕依前開指訴及指認等證據，逕為不
      利被告之認定。另證人戊○○、庚○○審理時均證稱無法
      指認被告為蒙面強盜歹徒（本院卷第236、239頁），亦均
      不足為不利被告之認定；另證人外勞「甲○（Yanti）」
      先於九十七年五月一日時陳述，證稱二名歹徒均不認識、
      未看清楚蒙面歹徒長相（本院卷第84頁），惟於距案發日
      一年二月餘之九十七年九月十一日審理時，竟改稱蒙面歹
      徒臉上有痣並當庭指認乙○○（本院卷第242頁）；均前
      後不符，其先前於九十七年五月一日時既陳述記憶不清，
      何以距案發一年二月有餘之審理期日，竟能一反前述而為
      指認，其憑為指認之基礎竟僅為被告之眼睛、痣（本院卷
      第243頁），自其等記憶時程已久、非基於整體面貌記憶
      內容指認等情觀之，其指認與一般日常生活經驗或論理法
      則有悖，委不能據為不利被告之認定。
（三）證人己○○審理時固證稱：當時追出後有超過歹徒車輛，
      看到車牌號碼後四碼為「5680」、前二碼英文字有一「P
      」字、車款係豐田（TOYOTA）、白色云云（本院卷第207
      頁），然參諸其九十六年七月一日警詢時僅指稱歹徒所駕
      車輛為WP－5680號白色自小客車（警卷第31頁），迄翌日
      （二日）警詢時始再稱係「豐田牌」、「A秀（EXSIOR）
      」車款（警卷第32至35頁），再參諸己○○於九十七年七
      月一日始有至江昭錞經營之檳榔攤詢問有無一輛白色、20
      00 CC自小客車，其告訴己○○係被告開出（警卷第41 至
      46頁），則證人己○○於九十六年七月二日警詢時係陳述
      強盜歹徒駕駛KP－5680號自小客車、白色之外，再陳稱係
      「豐田牌」、「A秀」車款之陳述，不無主觀臆測被告為
      行劫之人而為陳述；況KP－5680號自小客車係鈴木汽車（
      銀灰色）、車主為曾文啟等情，有車號查詢汽車車籍、汽
      車新領牌照登記書可佐（本院卷第110、127頁），其就車
      牌號碼之記憶顯然有誤，其據此指認行劫歹徒係駕駛WP－
      5680號自小客車之人，尚乏其據。又被告於九十六年間駕
      駛之WP－5680號自小客車（登記於江昭錞名下、豐田牌、
      「A秀（EXSIOR）」車款），固於九十六年九月間出售過
      戶予邱信南，有汽車新領牌照登記書、汽車買賣合約書、
      汽車過戶登記書、邱信南之WP－5680號自小客車行車執照
      影本（補換照日期九十六年九月十日）、WP－5680號自小
      客車照片四幀（偵卷第32至37頁），衡以被告與江昭錞經
      營之檳榔攤及歌友會（位於嘉義縣大林鎮永祿新城二四號
      ），與遭強盜地點（嘉義縣大林鎮大美里互助社區十三巷
      三四弄一號）相距不過約五百公尺，為證人己○○偵查中
      結證可按（偵卷第39頁），倘互助社區駛出往大林方向，
      歌友會乃必經之地，有嘉義縣警察局民雄分局九十七年五
      月二十七日嘉民警偵字第0970082875號函附之位置圖及照
      片可稽（本院卷第88至93頁）；則被告倘果係行搶之人，
      殊無駕該車於九十六年七月一日行劫於先、復遲至九十六
      年九月始售出於後之理，綜上證人己○○雖指證WP－5680
      號自小客車為強盜歹徒二人行劫後所駕駛離去之車，惟既
      有前揭車牌號碼指認瑕疵、及於九十六年七月一日詢問江
      昭錞後之主觀臆測，其以車指認被告為歹徒之基礎亦乏其
      據，顯不足不利被告認定之論據。
（四）又案發地點附近有八處監視器，有辯護人提出之照片四幀
      可參（本院卷第66、67頁），被害人己○○既未於案發後
      保存監視畫面，經本院函請嘉義縣警察局民雄分局調閱結
      果，經該局以九十七年五月二十七日嘉民警偵字第097002
      7077號函覆稱周邊監錄系統主機已毀損、故無法調閱等情
      可按（本院卷第94頁），併予敘明。
（五）末自被告使用之0000000000號行動電話通聯紀錄觀之（附
      於卷外），被告固於九十六年七月一日上午十二時五十分
      三十七秒時（基地台為嘉義縣大林鎮大美里大埔美一三七
      號四樓），撥打證人壬○○之0000000000號行動電話，與
      之通話八秒；其後迄下午一時四十二分五十九秒時，始再
      撥打林志光之0000000000電話（基地台位置為嘉義市○○○路六三三號五樓頂），其間相距約五十二分鐘；參以證
      人己○○、癸○○均證稱自該日下午一時許遭強盜（偵卷
      第39、43頁），被關在三樓至歹徒離開約二十至三十分鐘
      、歹徒離去後其開車上梅山交流道（本院卷第216、211頁
      ）、證人癸○○審理時證稱：自歹徒進門至離開約三十分
      鐘（本院卷第219頁），歹徒行劫時間約三十分鐘，約於
      下午一時三十分許行劫完畢，而0000000000號行動電話台
      灣大哥大門號）嘉義市○○○路六三三號處基地台之發射
      涵蓋範圍，距南二高最近處即竹崎交流道處，不過約數百
      公尺，參以南二高梅山交流道即南下二七九‧四公里與竹
      崎交流道即南下二九○‧一公里處（資料參照國道公路局
      網站http://www.freeway.gov.tw/Publish.aspx?cnid=12
      88），不過十一、二公里，以時速百公里速度，不過十數
      分鐘，即可自案發處行至嘉義市○○○路六三三號處基地
      台涵蓋範圍附近，雖適與被告行動電話於該日下午一時四
      十二分五十九秒之通聯位置相近，惟究僅能為被告於案發
      該日下午一時三十分許駕車上南二高梅山交流道、及自該
      日下午四十二許自南二高竹崎交流道進入嘉義市○○○路
      徑之推論；衡諸其於大林鎮經營歌友會、檳榔攤生意，往
      來嘉義市接洽生意，事屬尋常，尚難據此逕為被告就起訴
      犯罪事實已達通常一般之人均不致有所懷疑，而得確信其
      為真實之程度。
（六）綜上，公訴人憑為論罪之被害人指訴及指認證據，既有前
      開瑕疵而無足為不利認定，被告前開辯解，又屬可採，本
      件又未查扣任何遭劫贓物、兇器、或調得監視器錄影畫面
      為佐證，揆諸前揭判例說明，依檢察官其餘所舉證據，尚
      不能使本院達於確信其犯行為真實之程度，此外復查無其
      他積極證據足證被告有何公訴人所指前揭強盜罪行，被告
      犯罪即屬不能證明，應為無罪之諭知。
據上論斷，應依刑事訴訟法第三百零一條第一項，判決如主文。
本案經檢察官郭志明到庭執行職務
中    華    民    國    97    年    9     月    25    日
                  刑事第五庭審判長法  官  蔡廷宜
                                  法  官  曾宏揚
                                  法  官  啟夫
以上正本證明與原本無異。
如不服本判決，應於判決送達後十日內向本院提出上訴狀（應附
繕本）。告訴人或被害人如對於本判決不服者，應具備理由請求
檢察官上訴，上訴書狀依法應敘述具體理由，如未敘述具體上訴
理由者，應於上訴期間屆滿後二十日內補提理由書於本院，其上
訴期間之計算係以檢察官收受判決正本之日期為準。
中    華    民    國    97    年    9     月    25    日
                                  書記官  林美足


司法院資訊處製作；財團法人民間司法改革基金會備份。
